【裁判字號】    94,訴,767
【裁判日期】    950323
【裁判案由】    商標評定
【裁判全文】
臺北高等行政法院判決
                                  94年度訴字第00767號
                              .
原      告  日商‧新力電腦娛樂股份有限公司
代  表  人  甲○○○
訴訟代理人  王建智律師
複  代理人  舒正本律師
訴訟代理人  戊○○
被      告  經濟部
代  表  人  乙○○（部長）
訴訟代理人  丁○○
參  加  人  丙○○
上列當事人間因商標評定事件，原告不服經濟部中華民國94年1
月10日經訴字第09406120210 號訴願決定，提起行政訴訟，本院
判決如下：
    主  文
原告之訴駁回。
訴訟費用由原告負擔。
    事  實
一、事實概要：參加人於民國（下同）83年3 月9 日以「PS-X」
    商標，指定使用於當時商標法施行細則第49條所定商品及服
    務分類表第87類之電視遊樂器之搖桿操縱器、連結控制器商
    品，向原處分機關經濟部智慧財產局（原經濟部中央標準局
    ，88年1 月26日改制為經濟部智慧財產局）申請註冊，經該
    局准列為註冊第671501號商標（下稱系爭商標，圖樣如附圖
    1 所示）。嗣原告以該註冊商標有違註冊時商標法第37條第
    1 項第7 款之規定，檢具「PlayStation 」、「PSII」、「
    PS2 」、「PS -X 」、「PSX 」及「PS及圖」等商標（下稱
    據以評定商標，圖樣如附圖2 所示），對之申請評定後，現
    行商標法於92年11月28日修正施行，依現行商標法第91條第
    1 項規定：本法修正施行前，已申請或提請評定，尚未評決
    之評定案件，以本法修正施行前及本法修正施行後之規定均
    為違法事由為限，始撤銷其註冊；其程序依修正後之規定辦
    理。本件原申請評定主張之條款業經修正為商標法第23條第
    1 項第12款。案經原處分機關審查，認系爭商標有違修正前
    商標法第37條第1 項第7 款及現行商標法第23條第1 項第12
    款之規定，乃於93年7 月9 日以中台評字第920104號商標評
    定書為「第671501號『PS-X』商標之註冊應予撤銷」之處分
    。參加人不服，提起訴願，被告經濟部以94年1 月10日經訴
    字第09406120210 號訴願決定將原處分撤銷，著由原處分機
    關另為適法之處分。原告不服該訴願決定，遂提起行政訴訟
    。本院因認本件撤銷訴訟之結果，參加人之權利或法律上利
    益將受損害，爰依職權裁定命獨立參加被告之訴訟。
二、兩造聲明：
    (一)原告聲明：
      1.訴願決定撤銷。
      2.被告應為註冊第671501號商標評定訴願案駁回之決定。
      3.訴訟費用由被告負擔。
    (二)被告聲明：
      如主文所載。
三、兩造之爭點：
    本件原告所提出之證據是否足已證明於系爭商標申請註冊（
    83年3月9日）前，據以評定諸商標已廣為國內相關事業或消
    費者所知悉，已達著名之程度？
    (一)原告主張：
      1.被告撤銷原處分機關經濟部智慧財產局原對本案系爭註
        冊第671501號「PS-X」商標之註冊應予撤銷之決定，其
        所持理由如下：
        經查，原處分機關係認系爭註冊第671501號「PS-X」商
        標與據以評定「PlayStation 」、「PSII」、「PS2 」
        、「PS-X」、「PSX 」及「PS及圖」等系列商標相較，
        構成近似。且原告使用該等據以評定商標於其產銷之商
        品上，早於1993年起即經媒體報導而臻著名。惟依卷附
        原告於申請評定階段所檢送據以評定等商標之使用證據
        資料觀之，其中除「PlayStation 」、「PS-X」、及「
         PSX」商標之使用事實早於系爭商標之申請註冊日（83
        年03月09日）外，「PSII」、「PS2 」及「PS及圖」商
        標，或其使用時間晚於系爭商標申請註冊日或無使用事
        實之證據資料，參加人自難據「PSII」、「PS2 」及「
        PS及圖」商標而主張系爭商標有違修正前商標法第37條
        第1 項第7 款及現行商標法第23 條 第1 項第12款之規
        定，合先敘明。次查，系爭註冊第671501號「PS-X」商
        標與據以評定「PlayStation 」、「PS-X」、及「PSX
        」商標相較，予人寓目印象於文字起首或顯明處均有相
        同「P 」及「S 」，或有相同之外文「PS-X」，在外觀
        上固屬構成近似商標，且據以評定商標指定使用電子遊
        戲機（- 機）及遊戲軟體商品，與系爭商標
        指定使用於電視遊樂器之搖桿操縱器、連結控制器商品
        ，兩者間具有密切關聯性；惟查，依原告於評定階段所
        檢送之證據資料：「PlayStation 」台灣官方網站資料
        10張及「PS2 」註冊登記與其商品報導之網路資料6 張
        （共16張）、讀賣新聞等新聞報導「PS-X」、「PSX 」
        商品之新聞資料16 份 、據以評定商標「PSX 」相關網
        頁資料100 張、西元1993年至1994年間「PSX 」「PS-X
        」商標刊載於如通信、霸王等電玩專業雜誌
        之資料影本及台北高等行政法院92年8 月13日91年度訴
        字第2573號判決等證據資料觀之，其台北高等行政法院
        中鈞院92年度訴字第2573號判決內容與本件案情無涉，
        其餘證據資料之日期大多晚於系爭商標申請註冊日，僅
        西元1993年12月5 日之讀賣新聞、西元19 94 年1 月12
        日之日本經濟新聞、西元1994年1 月20、24日、2 月21
        日之日產業新聞、西元1994年1 月31日朝日新聞及西元
        1994年2 月21日之日刊工業新聞；西元1994年2 月1 日
        產經新聞；西元1993年12月10日、1994年1 月21日出版
        之「通信」雜誌、西元1994年2 月1 日出版
        之「活用」雜誌、西元1994年
        2 月出版之「PC」雜誌、西元1993年9 月13日
        、10月18日、11月1 日、12月6 日、12月13日出版之「
        日經─」雜誌、西元1994年2 月18日出版
        之「週刊」、西元1994年1 月出版之「日經
        」雜誌、西元1994年1 月17日出版之「日經
        」雜誌及西元19 94 年1 月3 日出版之「PC WEEK
        」雜誌等證據資料之日期早於系爭商標申請註冊日，卻
        均為日文外文資料，且該等資料亦僅說明參加人有產製
        「PS-X」、「PSX 」商品，至於該等商品是否銷售至我
        國，其銷售情形為何？於卷附證據中並未有佐證資料予
        以說明，復未見據以評定等商標其他足資我國一般消費
        者對其商標信譽及商品品質可得認知、熟悉或已達知名
        之資料。是依現有證據資料尚難證明於系爭商標申請註
        冊日前，據以評定等商標之信譽已為國內一般消費者所
        熟知而具知名度，甚至已臻著名程度。從而，本件訴願
        人（即參加人）以「PS-X」，作為系爭商標圖樣申請註
        冊，並指定使用於「電視遊樂器之搖桿操縱器、連結控
        制器」商品，客觀上『似』難謂有襲用他人之商標或標
        章而使一般消費者對其所提供商品來源或產製主體產生
        混淆誤認之虞，而有修正前商標法第37條第1 項第7 款
        規定適用云云。
      2.依被告上述之認定，該被告實已接受原處分機關如下之
        看法：
        (1)本案二造商標構成近似。
        (2)本案據以評定商標指定使用電子遊戲機（─
          機）及遊戲軟體商品，與系爭商標指定使用於電視
          遊樂器之搖桿操縱器、連結控制器商品，兩者間確具
          密切關聯性。
        (3)原告於申請評定階段所檢送據以評定等商標之使用證
          據資料，其中「PlayStation 」、「PS-X」、及「PS
          X」商標之使用事實確早於系爭商標之申請註冊日（
          1994年3 月9 日）。
      3.被告未接受原處分機關之看法如下：
        (1)原告難據「PSII」、「PS2 」及「PS及圖」商標而主
          張系爭商標有違修正前商標法第37條第1 項第7 款及
          現行商標法第23條第1 項第12款之規定。
        (2)本案所呈之證據資料雖有早於本案系爭商標申請註冊
          日，如1993年12月5 日之讀賣新聞、西元1994年1 月
          12日之日本經濟新聞、西元1994年1 月20、24日、2
          月21日之日產業新聞、西元1994年1 月31日朝日新聞
          及西元1994年2 月21日之日刊工業新聞；西元1994年
          2 月1 日產經新聞；西元1993年12月10日、1994年1
          月21日出版之「通信」雜誌、西元1994
          年2 月1 日出版之「活用」
          雜誌、西元1994年2 月出版之「PC」雜誌、
          西元1993年9 月13日、10月18日、11月1 日、12月6
          日、12月13日出版之「日經─」雜誌、
          西元1994年2 月18日出版之「週刊」、西元
          1994年1 月出版之「日經」雜誌、西元
          1994年01月17日出版之「日經」雜誌及西元
          1994年1 月3 日出版之「PC WEEK 」雜誌，該等證據
          資料卻均為日文外文資料，上該等商品是否銷售至我
          國‧‧‧？是尚難證明於系爭商標申請註冊日前，據
          以評定等商標之信譽已為國內一般消費者所熟知而具
          知名度。
        4.原告認為被告前述2.與3.項之認定不但有矛盾之處，
          3.項之認定更有違法不當，茲申辯如下：
          (1)按本案二造商標近似，且二者所指定使用之商品具
            密切關聯性已為不爭之事實，茲不再贅述。
          (2)原告於申請評定階段所檢送據以評定「
            PlayStation 」、「PS-X」、及「PSX 」等商標之
            使用事實確早於系爭商標之申請註冊日（1994年3
            月9 日），此等重要證據，被告未予採信，僅一昧
            指責前述3.之看法，其任事用法顯有違法不當。
          (3)關於前述2.項中(3)與3.項中之(1)小項看法顯然矛盾
            ，被告既已接受原處分機關對於原告於申請評定階
            段所檢送據以評定「PlayStation 」、「PS-X」、
            及「PSX 」等商標之使用事實確早於系爭商標之申
            請註冊日（1994年3 月9 日)， 該等商標亦為本案
            引據商標之一，然被告卻獨認定原告難據「PSII」
            、「PS2 」及「PS及圖」商標而主張系爭商標有違
            修正前商標法第37條第1 項第7 款及現行商標法第
            23條第1 項第12款之規定。
          (4)被告前述2.項中之(2)小項關於原告所呈之證據資料
            雖有早於本案系爭商標申請註冊日，如讀賣新聞、
            經濟新聞、日經產業新聞、朝日新聞、日刊工業新
            聞、日產經新聞、通信（family com）
            通信雜誌、（back up）活 用
            （Tech）雜誌、PC（Engineer）雜誌
            、「日- 」（newmedia）雜誌、週刊
            、「日經」（train day）雜 誌
            、「日經巷」 (business) 雜誌、PC WEEK
            雜誌，該等證據資料均為日文外文資料之認定實極
            為不當；按原告為全球消費性電腦娛樂領導者，提
            供電腦遊戲軟體及遊樂器、遊戲機最大廠商，此已
            為舉世皆知之事實；原告首創使用PlayStation 商
            標，繼而以PlayStation 中之PS為首銜接X ，即以
            PSX 為主軸作為開發整個PlayStation 電腦遊戲軟
            體之母商標，其後並陸續推出一連串以PS為字首之
            PSII／PS2 、ps.com、Psone 、PS圖形、乃至今年
            初所推出之PSP （PlayStation Portable）等相關
            聯之系列商標表彰使用於前述商品上；隨著3D繪圖
            處理技術推出，原告之PlayStation 已為家庭娛樂
            帶來革命性的電話，並藉由PlayStation2，整合了
            DVD 、USB （電腦供外接其他裝置之接頭）插槽等
            功能，將PlayStation 打造為新世代寬頻家庭網路
            娛樂中心，因此原告之PS系列商標電腦遊戲軟體早
            已成為全球超級品牌，即便是不熟悉電腦遊戲軟體
            之消費者亦能透過各種媒體知悉原告之PS系列品牌
            及其產品；原告公司每年推出以PS系列商標之電腦
            遊戲軟體均受到全球各地之新聞媒體及廣大消費者
            極大之期盼及注意；因此前述之日文資料，其中之
            讀賣新聞、經濟新聞、日產業新聞早已在貴國境內
            同步流通，而通信雜誌、PC雜
            誌、PC WEEK 雜誌等係為提供電腦遊戲軟體相關資
            訊之出版品，該等出版品雖為日文，亦為世界各國
            廣大電腦遊戲玩家及相關產業，如鴻海／華碩（原
            告PS遊戲機系列產品之組裝廠商）、台達電子（PS
            遊戲機之電源供應器廠商）、雅新／欣興（PS遊戲
            機之印刷電路板供應廠商)、 松普（PS遊戲機之搖
            桿線供應廠商）、晶技（PS遊戲機之石英晶體供應
            廠商）、鎰勝（PS遊戲機之電源線供應廠商）、捷
            泰（PS遊戲機之連接線纜供應廠商）、鉅祥（PS遊
            戲機之沖壓元件供應廠商）等了解其發展走向之珍
            貴情報來源，其訂閱者來自世界各國。被告不採信
            原告所呈之日文證據資料，顯然係不了解此等產業
            之特性及其消費市場之型態。
          (5)原告所呈之本案系爭商標申請日（即1994年3 月9
            日）前之證據資料，已相當清楚顯示原告「PS-X」
            商標遊戲機商品廣泛散見於各大報章雜誌及網路上
            廣為流傳，其內密集報導電視遊樂器及次世代遊戲
            機之比較，原告之「PS-X」品牌與任天堂等品牌被
            多次並列比較，茲再將該等資料提呈鈞院查核，由
            前述數十份之證據資料應可證明僅是原告PS系列商
            標之一之「PS-X」商標在本件系爭商標申請前已廣
            為相關消費者所熟知，更何況原告著名之商標並不
            僅只「PS-X」商標，尚有一系列如前所述含有「PS
            」在內之系列商標。
      5.本件系爭註冊第671501號「PS-X」商標係於84年2 月16
        日核准註冊，其商標之評定應適用82年12月22日公布施
        行之商標法；另本案係92年11月28日商標法修正施行前
        ，已申請評定尚未評決之評定案件，而系爭商標所涉修
        正前商標法第37條第1 項第7 款及現行商標法第23條第
        1 項第12款規定，於商標法修正施行前後均屬違法事由
        。
      6.查商標「相同或近似於他人著名商標或標章，有致相關
        公眾混淆之虞，或有減損著名商標或標章之識別性或信
        譽之虞者，不得註冊。但得該商標或標章之所有人同意
        申請註冊者，不在此限」，為現行商標法第23款第1項
        第12款所明定。商標法所稱之著名，指有客觀證據足以
        認定該商標已為廣為相關事業或消費者所普遍認知者，
        復為現行商標法施行細則第16條所規定。該等條款規定
        之意旨，係為保護著名之商標或標章所有人之權益而設
        ，其適用應綜合考量著名商標或標章被認識知悉之程度
        、商品或服務行銷領域及範圍、廣告期間及範圍等相關
        客觀因素以為斷。所謂「有致相關公眾混淆誤認之虞」
        者，係指商標或標章有使一般消費者對其所表彰之商品
        來源或產製主體發生混淆誤信之虞而言。
      7.如前所述，原告為全球消費性電腦娛樂領導者，提供電
        腦遊戲軟體及遊樂器、遊戲機最大廠商，首先以外文「
        PlayStation 」及「PSX 」、「PSII」、「PS2 」、「
        PS- Ⅹ」、「PS圖」等系列標章作為商標，表彰使用於
        前述商品上，早於西元1993年、1994年，即本案系爭商
        標申請註冊日前，經由日本之讀賣新聞、經濟新聞、日
        產業新聞、朝日新聞、日刊工業新聞、日產經新聞等報
        章廣泛報導，以及在通信雜誌、PC「PC
        」雜誌、PCWEEK雜誌等電玩專業雜誌刊登廣告宣傳
        外，於西元2000年暑假其PS遊戲器銷售量突破7500 萬
        台，且原告研發之各項遊戲軟體亦透過網際網路提供消
        費者使用，此外，多國之電腦玩家相關網站亦有廣為宣
        傳介紹，如貴國之奇摩、蕃薯藤等網站均設有相關網頁
        廣為介紹原告之PS系列商標商品，94年初更有廣受全球
        矚目之PSP 遊戲機問世，該機種在94年2 月24 日 之台
        北國際電玩展中正式亮相，廣受消費大眾讚賞，因此原
        告前述一系列含有PS在內之商標已為包含貴國在內之全
        球消費大眾所熟知為原告表彰於電腦遊戲機及其軟體之
        著名商標。衡酌中、日二國貿易資訊往來頻繁，以及全
        球網際網路訊息傳播之迅速等情事，原告據以評定系列
        商標確已為廣為相關事業或消費者所普遍知悉並臻著名
        。從而參加人以外文「PS- Ⅹ」作為系爭商標申請註冊
        ，並指定使用於電視遊樂器之搖桿操縱器商品，與原告
        據以評定評定商標主要聞名於電腦遊戲機及其軟體等商
        品性質具密切關聯性，且銷售所及消費者常為相同或重
        疊，有使相關公眾對其所表彰之商品來源或產製主體發
        生混淆誤信之虞，因此本案系爭商標應有前揭法條規定
        之適用。
      8.再查商標圖樣「襲用他人之商標或標章有致公眾誤信之
        虞者」，不得申請註冊，為本件商標註冊時商標法第37
        條第1 項第7 款所明定。所謂「襲用他人之商標或標章
        有致公眾誤信之虞」，係指商標本身相同或近似他人之
        商標或標章，有使一般消費者誤信其所表彰之商品來源
        或產銷主體而購買之虞而言。本款之適用應指以不公平
        競爭之目的，非出於自創而抄襲他人已使用之商標或標
        章申請註冊並有致公眾誤信之虞者；所襲用者不以著名
        商標或標章而使用於同一或類似商品為限，復為商標法
        施行細則第31條所明定。查本案二造商標構成近似及據
        以評定系列商標已廣為相關事業或消費者所普遍熟知之
        理由如前述，復以系爭商標商品與據以評定商品間極具
        關聯性，客觀上極易使消費者對其所表彰之商品來源與
        據以評定商標相聯想致產生混淆誤認之虞，自有前揭法
        條規定之適用。
      9.被告於準備程序時主張原告所呈之證據尚無法證明據以
        評定商標於本案系爭商標申請前已為消費者所熟知，因
        此修正前商標法第37條第1 項第7 款及現行商標法第23
        條第1 項第12款之規定並無法適用於本案系爭商標；參
        加人則主張商標法規定之要件為商標在國內是否著名，
        原告應具體指出其商標在參加人系爭商標申請時在國內
        已成為著名商標之事實。
      10.原告認為被告及參加人對本件被評定商標註冊當時商標
        法適用之要件及據以評定商標之創設使用均有所曲解，
        茲申述如下：
        (1)按商標圖樣「襲用他人之商標或標章有致公眾誤信之
          虞者」不得申請註冊，為本件系爭商標註冊時商標法
          第37條第1項第7款所明定。所謂「襲用他人之商標或
          標章有致公眾誤信之虞者」，係指商標本身相同或近
          似於他人之商標或標章，有使一般消費者誤信其所表
          彰之商品來源或產銷主體而購買之虞而言。該法條規
          範之意旨，在杜絕襲用他人商標冀圖獲准註冊之僥倖
          歪風，以建立正常之商標秩序；凡襲用他人商標或標
          章有致公眾誤信之虞者，皆不得申請註冊，不以被襲
          用之商標係著名者為限，亦不以使用於同一商品或類
          似商品為限，改制前行政法院有諸多判決可供遵循。
          此外，WIPO關於著名商標保護規定聯合備忘錄，第1
          章第2 條（2.4）關 於著名商標之認定，其所考量之
          因素為使用的期間及地域範圍與相關公眾是否普遍認
          知間有密切的關聯性，若商標使用係在鄰近的領域、
          或使用在相同語言的領域、或為相同廣告媒體所遍及
          的領域（如透過電視或印刷文宣、新聞媒體）、或有
          密切貿易往來關係的領域者，均足資認定為該會員國
          的相關公眾所認知（請參見經濟部智慧財產局網站所
          登載商標相關法規之國際性條約與協定）。
        (2)查原告之母公司─新力公司係全世界家電業之霸主，
          在全球家電市場具領導之地位，雖則如此，母公司意
          識到家電業面臨市場飽和之瓶頸，並認為21世紀家電
          主流為多媒體，但是要讓消費者接受多媒體，必須強
          調多媒體之娛樂性(按在此之前飛利浦發展多媒體並
          未成功），而遊戲就是最好的方法，於是與任天堂合
          作，藉由任天堂生產SFC（超級任天堂）的CD-ROM確
          立合作機制，並因此成立Sony Computer
          Entertainment （SCE）， 即原告負責軟體研發，投
          下將近日幣5 億之經費開發CD-ROM的遊戲，同時CD-
          ROM 與PlayStation （PS）以及CD-ROM軟體開發機之
          研究也不斷進行。1989年10月，原告成立專門之
          VIDEO DISC事業本部，由原告之董事久  良木健（評
          定申請程序之代表人）擔任PS事業室最高主管，1990
          年1 月，原告與任天堂正式締結開發契約，任天堂用
          CD-ROM主機的開發使用PSX 商標，由久  良木健主持
          該項計畫之實施運作。1991年初PSX 硬體結構初步確
          立，為了牽制SEGA（世嘉，另一知名遊戲軟體廠商）
          即將發售的MAGA CD 主機，原告對全球舉辦多次備受
          矚目PSX 相關產品大型記者招待會，惟其後原告與任
          天堂之合作發生摩擦，1992年5 月雙方合作正式破裂
          ，原告內部研究認為無法在TV業界和稱霸多年的任天
          堂抗衡，因此有放棄進行PSX 計畫之論調，但久  良
          木健獨排眾議，由於老社長丸山茂雄之支持，1993年
          原告公司改組，久  良木健任董事開發本部部長統籌
          PSX 硬體開發工程‧‧‧，其後透過與另一著名遊戲
          軟體廠商NAMCO 之合作後，更如虎添翼取得業界之支
          持與信賴，1994年5 月10日原告公佈了PSX 遊戲機之
          硬體規格；於了解PSX 超強性能及其優惠加盟條件，
          越來越多廠商與原告簽訂合作協議，加盟廠商很快體
          會其選擇之正確性，因為原告為軟體商提供非常平價
          實用且簡易之PSX 遊戲工具包，因此於1994年夏季，
          更多的中小型遊戲開發商倒向PSX ，自1989年10月至
          1994年夏季，PSX 遊戲軟硬體之開發過程雖然曲曲折
          折，亦因此使原告在電玩遊戲業界奠定成功之基石，
          自此原告成功發展一系列由母商標PSX 所衍生之「PS
          II」、「PS2 」、「PS-X」、「PSX 」、「PSP 」及
          「PS及圖」等系列以PS為主軸之商標之遊戲軟硬體。
          今日，全球電玩市場幾乎只有原告前述PS系列商標商
          品之軟硬體，與微軟公司之Ｘ-BOX遊戲軟硬體在全球
          分庭抗禮，由於彼此間競逐並分食全球市場，因此原
          告之PS系列商標與微軟公司之Ｘ-BOX始終為全球電玩
          市場所關切及聚焦，也因此原告之PS系列商標自從問
          世以來不斷散見於全球各大平面及電子媒體，一般消
          費者一看到含有PS在內所組成之少數PS名稱之商標無
          不認為其係原告表彰於前述商品之著名商標，此已為
          世所周知之事實。為證明此等事實，除原呈之證據資
          料外，原告擬再提呈本件系爭商標申請前，即1994年
          3 月9 日前PSX 商標於開發過程經由日本朝日新聞、
          日刊工業新聞、日經產業新聞所刊載及該等內容之部
          分中譯文供鈞院參核。
        (3)上述文件雖刊載於日本朝日新聞、日刊工業新聞、日
          經產業新聞，惟查貴國為電子科技產業之大國，加以
          全球科技產業係以全球垂直整合分工方式進行由原物
          料、半成品、成品在全球各個角落進行製造、裝配、
          行銷，全球之電子大廠如惠普、微軟、戴爾、新力、
          英代爾，無論是高階之IC設計、IC晶片、模組，亦或
          一般連接器、滑鼠等產品每年均向貴國之電子大廠如
          鴻海、台積電、華碩、仁寶、光寶‧‧‧等下單採購
          ，而鴻海亦可能轉單到其所設之子公司進行進料採購
          製造等歷程。原告成功發展一系列由母商標PSX 所衍
          生之「PSII」、「PS2 」、「PS-X」、「PSX 」、「
          PSP 」及「PS及圖」等系列以PS為主軸之商標之遊戲
          軟硬體，其軟體之設計，遊戲主機之產製、電源供應
          器、連接器、機殼等係由跨國之電子科技公司所共同
          製造組裝；在貴國原告前述商標商品之製造組裝廠商
          有貴國知名之鴻海／華碩（原告PS遊戲機系列產品之
          組裝廠商）、台達電子（PS遊戲機之電源供應器廠商
          ）、雅新／欣興（PS遊戲機之印刷電路板供應廠商）
          、松普（PS遊戲機之搖桿線供應廠商）、晶技（PS遊
          戲機之石英晶體供應廠商）、鎰勝（PS遊戲機之電源
          線供應廠商）、捷泰（PS遊戲機之連接線纜供應廠商
          ）、鉅祥（PS遊戲機之沖壓元件供應廠商），再經由
          全球性之廣告策略行銷至全世界，因此原告由母商標
          PSX 所衍生之「PSII」、「PS2 」、「PS-X」、「
          PSX 」及「PS及圖」等系列以PS為主軸之商標之遊戲
          軟硬體已經成為無國界之產業，此由透過蒐集引擎之
          入口網站如奇摩或Google鍵入PSX 或PS2 即可取得成
          千上萬有關原告PSX 或PS2 之相關資訊可為印證，因
          此原告以PSX 所衍生之「PSII」、「PS2 」、「PS-X
          」、「PSX 」、「PSP 」及「PS及圖」等系列以PS為
          主軸之商標之遊戲軟硬體之商標已成為全球著名之商
          標乃為無庸置疑之事實。
        (4)如前所述，原告為全球消費性電腦娛樂領導者，提供
          電腦遊戲軟體及遊樂器、遊戲機最大廠商，首先由母
          商標PSX所衍生之「PSII」、「PS2」、「PS-X」、「
          PSX」及「PS及圖」等系列以PS為主軸之商標，表彰
          使用於前述商品上，早在本案系爭商標申請註冊日前
          ，經由日本之讀賣新聞、經濟新聞、日經產業新聞、
          朝日新聞、日刊工業新聞、日產經新聞等報章廣泛報
          導，以及在通信雜誌、PC雜誌、
          PC WEEK 雜誌等電玩專業雜誌刊登廣告宣傳外，於西
          元2000年暑假其PS遊戲器銷售量突破7500萬台，且原
          告研發之各項遊戲軟體亦透過網際網路提供消費者使
          用，此外，多國之電腦玩家相關網站亦有廣為宣傳介
          紹，如貴國之奇摩、蕃薯藤等網站均設有相關網頁廣
          為介紹原告之PS系列商標商品，2005年初更有廣受全
          球矚目之PSP 遊戲機問世，該機種在94年2 月24日之
          台北國際電玩展中正式亮相，廣受消費大眾讚賞，因
          此原告前述一系列含有PS在內之商標已為包含貴國在
          內之全球消費大眾所熟知為原告表彰於電腦遊戲機及
          其軟體之著名商標。從而參加人以外文「PS- Ⅹ」作
          為系爭商標申請註冊，並指定使用於電視遊樂器之搖
          桿操縱器商品，與原告引據評定商標主要聞名於電腦
          遊戲機及其軟體等商品性質具密切關聯性，且銷售所
          及消費者常為相同或重疊，有使相關公眾對其所表彰
          之商品來源或產製主體發生混淆誤信之虞，因此本案
          系爭商標應有前揭法條規定之適用。
      11.綜上所述，本件系爭商標應同時有違反該商標註冊時商
        標法第37條第1 項第7 款及現行商標法第23款第1 項第
        12 款之規定，至為顯然，被告機關所為之決定顯有違
        法不當之處，請撤銷訴願決定，並飭令被告應為註冊第
        671501 號「 PS-X 」商標評定訴願案駁回之決定，以
        保原告之權益。
    (二)被告主張：
      1.原告主要訴稱，其為全球消費性電腦娛樂領導者，是電
        腦遊戲軟體、遊戲機最大廠商，首先以外文「
        PlayStation 」、「PSX 」「PSII」、「PS2 」、「PS
        -X」「PS圖」等系列標章作為商標，使用前述商品上，
        早於西元1993年、1994年，經由日本讀賣新聞等報章雜
        誌刊登廣告宣傳外並於西元2000年其PS遊戲機銷售量突
        破7500萬台，於2005年初更有PSP 遊戲機問世，廣受消
        費者讚賞。又因中日二國貿易資訊往來頻繁等情，是原
        告之前述系列據以評定商標於系爭商標申請註冊前已達
        著名程度，自有修正前商標法第37條第1 項第7 款及現
        行商標法第23條第1 項第12款規定之適用等語。
      2.依原告於申請評定階段所檢送據以評定諸商標之使用證
        據資料觀之，其中除「PlayStation 」、「PS-X」、及
        「PSX 」商標之使用事實早於系爭商標之申請註冊日（
         83 年3 月9 日）外，「PSII」、「PS2 」及「PS及圖
        」商標，或其使用時間晚於系爭商標申請註冊日或無使
        用事實之證據資料，原告自難據「PSII」、「PS2 」及
        「PS及圖」商標而主張系爭商標有違修正前商標法第37
        條第1 項第7 款及現行商標法第23條第1 項第12款之規
        定。又依現行商標法第91條第1 項規定，本件商標評定
        案應同時違反修正前商標法第37條第1 項第7 款與現行
        商標法第23條第1 項第12款之規定，始得撤銷其註冊。
        另系爭商標註冊時商標法第37條第1 項第7 款「襲用他
        人之商標或標章有致公眾誤信之虞」，不得申請註冊規
        定之適用，依當時同法施行細則第31條規定，係指以不
        公平競爭之目的，非出於自創而抄襲他人已使用之商標
        或標章申請註冊並有致公眾誤信之虞者；所襲用者不以
        著名商標或標章而使用於同一或類似商品為限，惟有無
        「致公眾誤信之虞」，實際上仍應考量被襲用商標之「
        知名度」。而現行商標法第23條第1 項第12款「相同或
        近似於他人著名商標或標章，有致相關公眾混淆誤認之
        虞，或有減損著名商標或標章識別性或信譽之虞者。」
        不得註冊規定，所謂「著名」依同法施行細則第16條規
        定，係指有客觀證據足以認定已廣為相關事業或消費者
        所普遍認知，均併先予陳明。
      3.本件商標評定案主要爭點乃在於原告於評定階段所檢送
        之證據是否足以證明於系爭商標申請註冊（83年3 月9
        日）前，據以評定諸商標已廣為國內相關事業或消費者
        所知悉，已達知名或著名程度。經查，依原告於評定階
        段所檢送之證據資料：「PlayStation 」我國官方網站
        資料10張及「PS2 」註冊登記與其商品報導之網路資料
        6 張（共16張）、讀賣新聞等新聞報導「PS-X」、「PS
        X 」商品之新聞資料16份、據以評定商標「PSX 」相關
        網頁資料100 張、西元1993年至1994年間「PSX 」「PS
        -X」商標刊載於如通信、霸王等電玩專業雜
        誌之資料影本及台北高等行政法院92年8 月13日91年度
        訴字第2573號判決1 份等證據資料觀之，其中台北高等
        行政法院92年8 月13日91年度訴字第2573號判決內容與
        本件案情無涉。其餘網站證據資料之日期大多晚於系爭
        商標申請註冊日，僅西元1993年12月5 日之讀賣新聞、
        西元1994年1 月12日之日本經濟新聞、西元1994年1 月
        20、24、2 月21日之日產業新聞、西元1994年1 月31
        日朝日新聞及西元1994年02月21日之日刊工業新聞、西
        元1994年2 月1 日產經新聞、西元1993年12月10日、
        1994年1 月21日出版之「通信」雜誌、西元
        1994年2 月1 日出版之「活用
        」雜誌、西元1994年2 月出版之「PC」雜誌、
        西元1993年9 月13日、10月18日、11月1 日、12月6 日
        、12月13日出版之「日─」、西元1994
        年2 月18日出版之「週刊」、西元1994年1 月出
        版之「日經」雜誌、西元1994年1 月17日出
        版之「日經」雜誌及西元1994年1 月3 日出版
        之「PC WEEK 」雜誌等證據資料之日期早於系爭商標申
        請註冊日，均為日文外文資料，且該等資料亦僅說明原
        告有產製「PS-X」、「PSX 」商品，至於該等商品是否
        銷售至我國，其銷售情形為何？或者上述報章雜誌有否
        販售至我國，其販售為何？於卷附證據中並未有佐證資
        料說明，復未見據以評定商標其他足資我國消費者對其
        商標信譽及商品品質可得認知、熟悉或已達知名之資料
        。由原告於評定階段所檢送之證據尚難證明於系爭商標
        申請註冊日（83年3 月9 日）前，據以評定諸商標之信
        譽已為國內消費者所熟知而具知名度，甚至已臻著名程
        度。系爭商標自無修正前商標法第37條第1 項第7 款規
        定之適用。又據以評定商標既非屬著名商標，自亦無現
        行商標法第23條第1 項第12款前段規定之適用，原告所
        述核不足採。
      4.原告固主張其為世界知名電腦遊戲機廠商，為舉世皆知
        之事實，其販售PS產品於西元2000年已達7500萬台，
        2005年更推出PSP 產品廣為消費者讚賞，據以評定諸商
        標已達著名等語。按系爭商標於84年2 月16日即取得商
        標專用權，原告所提之證據資料尚無法證明於系爭商標
        申請註冊前已為我國相關事業或消費者所熟知，已如前
        所述，尚不能以事後之事實而認定系爭商標有修正前商
        標法第37條第7 款及現行商標法第23條第1 項第12款規
        定之適用，是原告所述，核不可採。
      5.綜上所述，被告所為之訴願決定並無違誤，敬請判決駁
         回原告之訴。
    (三)參加人主張：
      引用被告之答辯。
    理  由
一、按商標圖樣「襲用他人之商標或標章有致公眾誤信之虞者」
    ，不得申請註冊，為系爭商標註冊時（82年12月22日修正公
    布）商標法第37條第1 項第7 款所規定；又商標圖樣「相同
    或近似於他人著名商標或標章，有致相關公眾混淆誤認之虞
    ，或有減損著名商標或標章之識別性或信譽之虞者」，不得
    註冊，復為現行商標法第23條第1 項第12款所明定。而所謂
    著名之商標或標章，係指有客觀證據足以認定該商標或標章
    已廣為相關事業或消費者所普遍認知者，為現行商標法施行
    細則第16條所規定。
二、本件參加人於83年3 月9 日以「PS-X」商標，指定使用於當
    時商標法施行細則第49條所定商品及服務分類表第87類之電
    視遊樂器之搖桿操縱器、連結控制器商品，向原處分機關申
    請註冊，經准列為註冊第671501號商標（圖樣如附圖1 所示
    ），嗣原告以系爭商標有違註冊時商標法第37條第1 項第7
    款之規定，檢具「PlayStation 」、「PSII」、「PS2 」、
    「PS -X 」、「PSX 」及「PS及圖」等商標（圖樣如附圖2
    所示），對之申請評定後，案經原處分機關審查，認系爭商
    標與據以評定諸商標相較，二者均予人以PS為字首之構圖設
    計意念，或有相同外文「PSX 」，在外觀或觀念上，構成近
    似商標；又原告係產製電子遊戲機、遊戲軟體等商品之廠商
    ，首先以外文「PlayStation 」、「PSII」、「PS2 」、「
    PS-X」、「PSX 」及「PS及圖」等系列標章作為商標，表彰
    使用於其產銷之商品上，並早於西元1993年起經由日本之讀
    賣新聞等報紙或在霸王、Super Famicom Magazine等報章雜
    誌報導或廣泛宣傳，且其研發之各項遊戲軟體亦透過網際網
    路提供消費者使用，經多國之電腦各玩家相關網站廣為宣傳
    介紹，凡此有原告檢送之網站資料、日本讀賣新聞等報章及
    雜誌廣告等證據資料影本附卷可稽；衡酌據以評定系列商標
    迄今仍有廣泛行銷事實，及中日兩國貿易資訊往來頻繁，以
    及全球網路訊息傳播之迅速等情事，據以評定系列商標堪認
    已廣為相關事業或消費者所普遍知悉並臻著名；參加人以外
    文「PS-X」作為系爭商標圖樣申請註冊，並指定使用於電視
    遊樂器之搖桿操縱器商品，與據以評定商標主要知名於電子
    遊戲機、遊戲軟體等商品性質具密切關聯性，且銷售場所及
    消費者常為相同或重疊，有使相關公眾對其所表彰之商品來
    源或產製主體發生混淆誤認之虞，自有首揭法條規定之適用
    ，乃為系爭商標之註冊應予撤銷之處分。參加人不服，提起
    訴願，案經被告審議，認依原告於申請評定階段所檢送據以
    評定等商標之使用證據資料觀之，其中本院92年8 月13日91
    年度訴字第2573號判決內容與本件案情無涉，其餘證據資料
    之日期大多晚於系爭商標申請註冊日，僅西元1993年12月5
    日之讀賣新聞、西元1994年1 月12日之日本經濟新聞、西元
    1994年1 月20、24日、2 月21日之日經產業新聞、西元1994
    年1 月31日朝日新聞及西元1994年2 月21日之日刊工業新聞
    、西元1994年2 月1 日產經新聞、西元1993年12月10日、
    1994年1 月21日出版之「通信」雜誌、西元1994
    年2 月1 日出版之「活用」雜誌、
    西元1994年2 月出版之「PC」雜誌、西元1993年9
    月13日、10月18日、11月1 日、12月6 日、12月13日出版之
    「日─」雜誌、西元1994年2 月18日出版之「
    週刊」、西元1994年1 月出版之「日經」
    雜誌、西元1994 年1月17日出版之「日經」雜誌及
    西元1994年1 月3日 出版之「PC  WEEK」雜誌等證據資料之
    日期早於系爭商標申請註冊日，卻均為日文外文資料，且該
    等資料亦僅說明原告有產製「PS -X 」、「PSX 」商品，至
    於上開商品有否銷售至我國，其銷售情形為何，原告並未提
    出佐證資料予以說明，復未見據以評定等商標其他足資我國
    一般消費者對其商標信譽及商品品質可得認知、熟悉或已達
    知名之資料；是依現有證據資料尚難證明於系爭商標申請註
    冊日前，據以評定等商標之信譽已為國內一般消費者所熟知
    而具知名度，甚至已臻著名程度；從而，本件參加人以「
    PS-X 」 ，作為系爭商標圖樣申請註冊，並指定使用於「電
    視遊樂器之搖桿操縱器、連結控制器」商品，客觀上似難謂
    有襲用他人之商標或標章而使一般消費者對其所提供商品來
    源或產製主體產生混淆誤認之虞，而有修正前商標法第37條
    第1 項第7 款規定之適用；又據以評定商標既非屬著名商標
    ，似亦無現行商標法第23條第1 項第12款前段規定之適用；
    原處分機關遽為系爭商標之註冊應予撤銷之處分，即難謂洽
    ，乃為「原處分撤銷，由原處分機關另為適法之處分」之訴
    願決定。原告不服上開訴願決定，乃提起本件行政訴訟；兩
    造及參加人之主張，各如事實欄所載，其爭點厥為本件原告
    所提出之證據是否足以證明於系爭商標申請註冊（83年3 月
    9 日）前，據以評定諸商標已廣為國內相關事業或消費者所
    知悉，已達著名之程度？
三、經查，原告提起本件行政訴訟後，並未進一步提出具體之證
    據，以證明於系爭商標申請註冊日（83年3 月9 日）前，據
    以評定等商標之信譽已為國內一般消費者所熟知而具知名度
    。原告主張其為世界知名電腦遊戲機廠商，為舉世皆知之事
    實，其販售PS產品於西元2000年已達7500萬台，2005年更推
    出PSP 產品廣為消費者讚賞，據以評定諸商標已達著名等語
    ，核屬最近幾年之事，尚不能以事後之事實而認定於系爭商
    標申請註冊日（83年3 月9 日）前，據以評定註商標已臻著
    名。況查，依原告於本件訴訟中陳述其PSX 遊戲機在日本發
    展之歷史可知，自西元1989年10月至1994年夏季，為PSX 遊
    戲機之開發期間，至西元1994年5 月10日，原告始公布PSX
    遊戲機之硬體規格（見原告於95年3 月9 日所提言詞辯論狀
    第4 頁），至西元1994年年底，始推出PSX 遊戲機之產品（
    見上開言詞辯論狀附件2）， 足見PSX 系列商標使用於商品
    上，係西元1994年年底以後之事，晚於系爭商標申請註冊日
    （83年3 月9 日）。是本件據以評定商標，於系爭商標申請
    註冊日前，在日本國猶未著名，更遑論在我國國內已廣為相
    關事業或消費者所知悉，而達著名之程度。
四、綜上所述，依原告所提證據資料尚難證明於系爭商標申請註
    冊日前，據以評定等商標之信譽已為國內一般消費者所熟知
    而臻著名程度；系爭商標尚無修正前商標法第37條第1 項第
    7 款及現行商標法第23條第1 項第12款規定之適用。從而，
    被告認原處分機關遽為系爭商標之註冊應予撤銷之處分，尚
    有可議，爰將原處分撤銷，著由原處分機關另為適法之處分
    ，並無違誤。原告起訴意旨仍執前詞，請求撤銷訴願決定，
    為無理由，應予駁回。
據上論結，本件原告之訴為無理由，依行政訴訟法第98條第3項
前段，判決如主文。
中    華    民    國    95    年     3    月   23     日
                       第二庭審判長法  官  徐瑞晃
                                   法  官  蕭惠芳
                                   法  官  李得灶
上為正本係照原本作成。
如不服本判決，應於送達後20日內，向本院提出上訴狀並表明上
訴理由，如於本判決宣示後送達前提起上訴者，應於判決送達後
20日內補提上訴理由書（須按他造人數附繕本）。
中    華    民    國    95    年     3    月   29     日
                                   書記官  陳清容


司法院資訊處製作；財團法人民間司法改革基金會備份。
